【裁判字號】    97,易,240
【裁判日期】    970715
【裁判案由】    詐欺
【裁判全文】
臺灣彰化地方法院刑事判決               97年度易字第240號
公  訴  人  臺灣彰化地方法院檢察署檢察官
被      告  乙○○
上列被告因詐欺案件，經檢察官提起公訴（96年度偵字第9232號
），及移送併案審理（97年度偵字第4111號），本院判決如下：
    主    文
乙○○幫助意圖為自己不法之所有，以詐術使人將本人之物交付
，處有期徒刑肆月，如易科罰金，以新臺幣壹仟元折算壹日。
    事    實
一、乙○○為智識健全之成年人，其雖預見提供己有金融機構帳
    戶之存摺、提款卡（含密碼）予他人使用，該等帳戶有遭他
    人利用作為詐欺取財工具之可能，仍不違其本意，基於幫助
    他人犯普通詐欺取財罪之不確定犯意，於民國（下同）96年
    7 月1 日起至96年7 月26日前之某時，在不詳地點，以不詳
    之代價，將其所有之國泰世華銀行員林分行帳號0000000000
    00號帳戶（下稱國泰世華銀行帳戶）、臺灣郵政股份有限公
    司員林郵局帳號00000000000000號帳戶（下稱員林郵局帳戶
    ）之存摺、印章、金融卡及密碼等資料，同時交予真實姓名
    年籍不詳之成年人。嗣該真實姓名年籍不詳之成年人，即基
    於詐欺取財之犯意，分別（一）於96年7 月26日下午3 時許
    ，以電話向甲○○佯稱：係臺灣高雄地方法院檢察署之人員
    ，因查獲甲○○涉嫌詐欺案件，故甲○○必須匯款供監管以
    示清白云云，致甲○○陷於錯誤，於96年7 月27日上午，將
    新臺幣（下同）84,000元匯入上揭國泰世華銀行帳戶，迨甲○○發覺受騙，報警處理，始查知上情；（二）於96年7 月
    26日上午10時許，撥打電話向丙○○訛稱：係法務部之邱書
    記官，因查獲丙○○涉犯案件，為證明丙○○所賺取薪資來
    源之合法性，必須由法務部先行保留丙○○之薪資云云，致
    丙○○陷於錯誤，依指示於當日匯款390,000 元至上開員林
    郵局帳戶，後丙○○察覺有異，報警處理，而悉上情。
二、案經彰化縣警察局員林分局報請臺灣彰化地方法院檢察署檢
    察官偵查起訴及移送併案審理。
    理    由
一、按被告以外之人於審判外之言詞或書面陳述，除法律有規定
    者外，不得作為證據，刑事訴訟法第159 條第1 項固定有明
    文。惟被告以外之人於審判外之陳述，雖不符第159 條之 1
    至第159 條之4 之規定，而經當事人於審判程序同意作為證
    據，法院審酌該言詞陳述或書面陳述作成時之情況，認為適
    當者，亦得為證據；當事人、代理人或辯護人於法院調查證
    據時，知有第159 條第1 項不得為證據之情形，而未於言詞
    辯論終結前聲明異議者，視為有前項之同意，同法第159 條
    之5 定有明文。查本案於本院準備程序時，被告乙○○就本
    院下列所引被告以外之人於審判外之言詞或書面陳述陳述均
    同意作為證據，且迄至本院審理調查證據時亦未爭執上開證
    據之證據能力，本院審酌該等言詞陳述或書面陳述作成時之
    情況，並無非法取得等不適當之情形，且經本院於審判期日
    依法進行證據之調查、辯論，被告於訴訟上之程序權，已受
    保障，依刑事訴訟法第159 條之5之規定，自有證據能力。
二、訊據被告乙○○固坦承上開國泰世華銀行帳戶、員林郵局帳
    戶之存摺、提款卡（含密碼），係其所申辦、所有，然矢口
    否認有何幫助普通詐欺取財之犯行，辯稱：其並未將前揭國
    泰世華銀行帳戶、員林郵局帳戶之存摺、印章、提款卡（含
    密碼）出售、出租、出借或交付予他人，且除了其本身以外
    ，並無他人知悉其上揭國泰世華銀行帳戶、員林郵局帳戶之
    密碼，其因記性不好，始會將帳戶密碼與存摺、提款卡放在
    一起；又其為了請領丈夫過世之急難救助金，始將前開國泰
    世華銀行帳戶、員林郵局帳戶之存摺、印章、提款卡（含密
    碼）放置於其平日騎乘之機車置物箱內，未料96年7 月間該
    機車置物箱遭人撬開，竊走上開國泰世華銀行帳戶、員林郵
    局帳戶之存摺、印章、提款卡（含密碼）等物，因遺失者並
    非重要物品，故其並未至警局報案；再其係96年7 、8 月間
    始知可以聲請急難救助一事，並非如證人即里幹事張三桂證
    述之96年年初即得悉；復證人張三桂並未告知其需以郵局帳
    戶辦理急難救助之聲請，係證人張三桂告知其公公後，其公
    公再轉知會其上情云云。惟查：
（一）上揭被害人甲○○、丙○○遭詐騙匯款之事實，業據證人
      即被害人甲○○、丙○○於警詢時證述明確（見臺灣彰化
      地方法院檢察署96年度偵字第9232號卷第6 、7 頁，97年
      度偵字第4111號卷第7 、8 頁），並有國泰世華商業銀行
      股份有限公司員林分公司96年8 月21日國世員林字第0960
      000108號函、臺灣郵政股份有限公司彰化郵局96年8 月14
      日彰營字第0960101378號函、被告申辦之前開國泰世華銀
      行帳戶、員林郵局帳戶之開戶基本資料、客戶歷史交易清
      單、被害人甲○○、丙○○匯款之資料等件在卷可稽（見
      臺灣彰化地方法院檢察署96年度偵字第9232號卷第9 、15
      -20頁，97年度偵字第4111號卷第9-16頁），堪信為真。
（二）按一般人對於帳戶之存摺、印章、提款卡、密碼，無不謹
      慎保管，以防止他人洞悉而危及帳戶內之存款，政府、金
      融機構等亦對此廣為宣導，一般民眾對此均有所認知，倘
      如被告乙○○所述，其於96年7 月間，發現其前開平日所
      騎乘之機車置物箱遭人撬開，其內放置之上開國泰世華銀
      行帳戶、員林郵局帳戶資料經人竊走，衡情當無不立即報
      警或向銀行、郵局辦理掛失之理，被告先辯稱：機車置物
      箱內遺失物品並非重要，故未報警，再辯稱：不知道為何
      未報警云云，乃違常情；又被告係於前揭國泰世華銀行帳
      戶、員林郵局帳戶已經警通報為警示帳戶後，始前往辦理
      掛失事宜，參以警方係於被害人甲○○、丙○○遭詐騙而
      報警後，始為開通報事宜一節，足徵被告顯非於其上揭國
      泰世華銀行帳戶、員林郵局帳戶資料脫離其持有後，立即
      辦理掛失，亦與常理不符。另被告所稱將存摺、印章、提
      款卡、密碼一同存放機車置物箱內等節，無疑將使任何取
      得提款卡之人，均可同時獲知密碼、任意提領帳戶內存款
      、使用該帳戶，明顯提高存款遭人提領一空之風險，衡與
      常情亦有不符，並無足採。復酌以被告於偵訊中陳稱：除
      上開國泰世華銀行帳戶、員林郵局帳戶資料外，機車置物
      箱內並無其他物品遺失等語（見臺灣彰化地方法院檢察署
      96年度偵字第9232號卷第31頁），於本院準備程序時卻陳
      述：機車置物箱內尚有其餘一些不重要之物品一併遺失等
      語（見本院97年度訴字第240 號卷第15頁）；於偵訊時陳
      明：因記性不好，始將提款卡、密碼放在一起等語（見臺
      灣彰化地方法院檢察署96年度偵字第9232號卷第32頁），
      於本院審理時卻表示：其並不知道當時提款卡及密碼是放
      在一起的等語（見本院97年度訴字第240 號卷第46頁），
      堪認被告所述屢屢前後矛盾不一，尚難憑採。
（三）被告雖辯稱：係96年7 、8 月間，經證人張三桂告知，始
      知得聲請急難補助一情，惟因不知需以何帳戶辦理，故將
      上開國泰世華銀行帳戶、員林郵局帳戶資料一併置放於機
      車置物箱內云云，然證人張三桂於偵訊中結證稱：已通知
      被告得以聲請急難補助很多次了，係自被告之先生於96年
      1 月6 日死亡、辦完後事後，即與被告聯繫，並有告知被
      告需攜帶郵局存摺影本、印章、戶籍謄本、小孩學生證影
      本等物前往辦理等語（見臺灣彰化地方法院檢察署96年度
      偵字第9232號卷第43頁），參以身為鎮興里里幹事之證人
      張三桂與被告並無仇隙，係出於好意告知被告得以聲請急
      難補助之動機，應無甘冒偽證罪之處罰，故意為虛偽不實
      陳述之理，是被告前揭所辯，殊有可疑之處。又依一般日
      常之經驗法則，辦理急難救助事宜僅需一個帳戶資料即足
      ，並無特意將救助款項匯入2 個不同帳戶之需要；且倘如
      被告所言，係因不知應以何帳戶辦理急難救助，所以才將
      前開國泰世華銀行帳戶、員林郵局帳戶資料一併攜出，則
      何以被告不將其另外所有之兆豐商業銀行帳戶資料亦一併
      攜出、置放於機車置物箱內，被告對於上開情節，於本院
      審理中，均未能為合理詳盡之說明，足認被告上揭所辯，
      確無可採。
（四）且自為詐欺取財行為人之角度審酌，渠等既知利用他人之
      帳戶掩飾犯罪所得，當知社會上一般正常之人如帳戶存摺
      、提款卡、印章遭竊或遺失，為防止拾得或竊得之人盜領
      其存款或做為不法使用而徒增訟累，必於發現後立即報警
      或向金融機構辦理掛失止付，在此情形下，如仍以該帳戶
      作為犯罪工具，則在渠等向他人詐欺，並使被害人將款項
      匯入該帳戶後，極有可能因帳戶所有人掛失止付而無法提
      領，則渠等大費周章從事於犯罪之行為，甘冒犯罪後遭追
      訴、處罰之風險，卻只能平白無故替原帳戶所有人匯入金
      錢，而無法得償犯罪之目的，是以為詐欺取財行為之人詐
      欺時，若非確定該帳戶所有人不會報警或掛失止付，以確
      定渠等能自由使用該帳戶提款、轉帳，當不至於以該帳戶
      從事犯罪，準此，在該帳戶係拾得或竊得之情形，實無發
      生之可能，是被告應係交付前揭國泰世華銀行帳戶、員林
      郵局帳戶資料予真實姓名年籍不詳之人無疑。
（五）酌以被告對於警詢、偵訊、本院準備程序及審理中所詢問
      之問題均能理解陳述，此有警詢、偵訊、本院準備及審判
      筆錄各1 份在卷可查，且被告具有工作經驗，應為具有相
      當智識及社會經驗之人；又任何人均可辦理金融帳戶存摺
      使用，如無正當理由，實無使用他人存摺、提款卡、密碼
      使用之理；再金融存款帳戶，事關存戶個人財產權益之保
      障，其與儲戶存摺、提款卡相結合，專屬性、私密性更形
      提高，除非本人或與本人具密切之關係者，難認有何理由
      可自由使用他人之私人存摺、印鑑及提款卡，一般人亦均
      應有妥善保管上開物件，防止被他人冒用之認知；復近來
      詐欺案件頻傳，不法詐騙份子，每每利用人頭帳戶為犯罪
      工具，屢經報章雜誌及其他新聞媒體披露，若任意提供自
      己帳戶等專屬性甚高之相關物件資料予不明人士使用，將
      有遭他人作為詐欺犯罪時，非正當資金進出之用之不法用
      途，此情當為具有社會生活經驗之成年人所得認識。是本
      件被告任意交付其帳戶存摺等物予上開真實姓名年籍不詳
      之成年人，並告知提款卡密碼，縱無證據證明被告明知取
      得前開國泰世華銀行帳戶、員林郵局帳戶資料之已成年人
      之犯罪態樣，然就該真實姓名年籍不詳之成年人係將被告
      交付之帳戶資料供詐欺取財之用，顯不違反被告本意，被
      告自有幫助該人實施詐欺取財罪之未必故意甚明。
（六）綜上所述，被告提供前開國泰世華銀行帳戶、員林郵局帳
      戶資料予前揭真實姓名年籍不詳之成年人，幫助其遂行詐
      欺取財犯行，事證已臻明確，被告上揭所辯，均無非卸責
      之詞，不足採信，本案罪證明確，被告犯行洵堪認定，應
      予依法論科。
三、按刑法上之故意，分直接故意（確定故意）與間接故意（不
    確定故意），「行為人對於構成犯罪之事實，明知並有意使
    其發生者」為直接故意，「行為人對於構成犯罪之事實，預
    見其發生而其發生並不違背其本意者」為間接故意。查本件
    被告交付其帳戶存摺等物予某真實姓名年籍不詳之成年人，
    其有容認己有之帳戶存摺等物供該姓名年籍不詳之成年人作
    為詐欺取財犯罪時使用，而有幫助普通詐欺取財之不確定故
    意，甚為灼然，已如前述。次按刑法關於正犯、從犯之區別
    ，本院所採見解，係以其主觀之犯意及客觀之犯行為標準，
    凡以自己犯罪之意思而參與犯罪，無論其所參與者是否犯罪
    構成要件之行為，皆為正犯，其以幫助他人犯罪之意思而參
    與犯罪，其所參與者，苟係犯罪構成要件之行為，亦為正犯
    ，必以幫助他人犯罪之意思而參與犯罪，其所參與者又為犯
    罪構成要件以外之行為，始為從犯（最高法院25年上字第22
    53號判例要旨參照）。本件被告僅提供其帳戶存摺等相關物
    品，為前開真實姓名年籍不詳之成年人實施詐欺取財犯行提
    供助力，尚查無被告有以自己實施詐欺取財犯罪之意思，而
    與上開真實姓名年籍不詳之成年人有詐欺取財犯罪之犯意聯
    絡，或被告有直接參與詐欺取財犯罪構成要件行為之分擔情
    事，是被告僅屬幫助犯，而非共同正犯。
四、核被告乙○○所為，係犯刑法第30條第1 項前段、刑法第33
    9 條第1 項之幫助詐欺取財罪。又臺灣彰化地方法院檢察署
    97年度偵字第4111號移送併辦意旨書所載被告幫助詐欺之犯
    行，與起訴書犯罪事實欄所載犯行具裁判上一罪關係，本院
    自應併為審理。被告以一次提供前開國泰世華銀行帳戶、員
    林郵局帳戶資料之一行為幫助正犯犯如事實欄一（一）（二
    ）所載之2 次詐欺取財罪，而同時觸犯2 次幫助詐欺取財罪
    名，為想像競合犯，應依刑法第55條之規定，從一情節較重
    者處斷。再被告幫助他人犯前開罪名，爰依刑法第30 條第2
    項之規定，按正犯之刑減輕之。爰審酌被告並無前科紀錄，
    素行尚佳，有臺灣高等法院被告前案紀錄表1 份在卷可考，
    及其犯罪動機、目的、手段、提供帳戶予他人使用，造成犯
    罪偵查困難，幕後犯罪人得以逍遙法外，致使此類犯罪手法
    層出不窮，嚴重危害交易秩序與社會治安，對被害人甲○○
    、丙○○所生之損害，及被告犯罪後之態度等一切情狀，量
    處如主文所示之刑，並諭知易科罰金之折算標準，以示懲警
    。另本件被告之犯罪時間係在96年4 月24日以後，並不符合
    中華民國96年罪犯減刑條例所定之減刑要件，尚無依該條例
    規定予以減刑之餘地。復被告交付予前揭真實姓名年籍不詳
    之成年人之前開國泰世華銀行帳戶、員林郵局帳戶資料，雖
    係被告供犯罪所用之物，然既已交付該真實姓名年籍不詳之
    成年人使用，且並無約定交還之時間，顯見被告已有移轉其
    所有權予該真實姓名年籍不詳之成年人之意；從而，上揭物
    品既非被告所有，且均非違禁物，爰不另宣告沒收。末所謂
    幫助犯係指就他人之犯罪加以助力，使其易於實施之積極的
    或消極的行為而言。其犯罪態樣與實施犯罪之正犯有異，其
    所處罰者，乃其提供助力之行為本身，而非正犯實施犯罪之
    行為。因此幫助犯不適用責任共同之原則，對正犯所有供犯
    罪所用或因犯罪所得之物，勿庸併為沒收之宣告（最高法院
    88年度臺上字第6234號判決要旨參照）；是前開國泰世華銀
    行帳戶、員林郵局帳戶資料雖係上揭真實姓名年籍不詳之成
    年人所有供犯罪所用之物，對於幫助犯之被告，自毋庸宣告
    沒收，附此敘明。
據上論斷，應依刑事訴訟法第第299 條第1 項前段，刑法第30條
第1 項前段、第2 項、第339 條第1 項、第55條、第41條第1 項
前段，刑法施行法第1 條之1 第1 項、第2 項前段，判決如主文
。
本案經檢察官莊佳瑋到庭執行職務。
中    華    民    國    97    年    7     月    15    日
                    刑事第三庭  審判長法  官  姚銘鴻
                                      法  官  吳俊螢
                                      法  官  林秉暉
以上正本證明與原本無異。
如不服本判決，應於判決送達後10日內，向本院提出上訴書狀，
上訴書狀應「敘述具體上訴理由」，並按他造當事人之人數附繕
本。「切勿逕送上級法院」。
告訴人或被害人對於判決如有不服具備理由請求檢察官上訴者，
其上訴期間之計算係以檢察官收受判決正本之日期為準。
中    華    民    國    97    年    7     月    21    日
                                      書記官  張清秀
附錄本案論罪科刑法條全文：
中華民國刑法第339條
意圖為自己或第三人不法之所有，以詐術使人將本人或第三人之
物交付者，處5 年以下有期徒刑、拘役或科或併科1,000 元以下
罰金。
以前項方法得財產上不法之利益或使第三人得之者，亦同。
前二項之未遂犯罰之。


司法院資訊處製作；財團法人民間司法改革基金會備份。
